【裁判字號】    98,婚,294
【裁判日期】    981024
【裁判案由】    離婚等
【裁判全文】
臺灣屏東地方法院民事判決               98年度婚字第294號
原      告  甲○○
訴訟代理人  史乃文律師
            楊林澂律師
被      告  丙○○
上列當事人間請求離婚等事件，本院於民國98年12月10日言詞辯
論終結，判決如下：
    主      文
原告之訴駁回。
訴訟費用由原告負擔。
    事實及理由
一、原告主張：
  (一)兩造於民國88年7 月間結婚，婚後並育有子女丁○○（男、
    ○○年○ 月○○日生、身分證統一編號：Ｚ000000000號）尚未成
    年。婚後兩造同住於被告○○縣○○鄉○○村○○路○○○ 號
    住處，然被告非常喜愛飲酒，經常每隔一、二晚即喝到很醉
    ，而被告喝酒後雖不至對原告有毆打及辱罵行為，然會對原
    告不停指責且嘮叨碎念生活上之瑣事，有時甚至持續至凌晨
    一、二點，使原告無法睡覺，原告無法忍受被告嗜酒如命且
    酒後擾人之態度，遂於90年4 月間搬回娘家居住，然因原告
    母親力勸原告給予被告機會，原告乃於離家3 、4 個月後再
    返回與被告同住，惟被告卻仍無視於原告懇求其戒除飲酒習
    性，反變本加厲，幾乎每天喝酒，且酒後仍不斷對原告嘮叨
    及無端指責原告，原告無法忍受之下，僅居住一星期即再次
    返回娘家而未再與被告共同生活，迄今已近8 年。原告係因
    無法忍受被告酗酒惡習而與被告分居，且約8 年之分居期間
    ，被告從未反省其酗酒行為對原告所造成之傷害，且未曾有
    任何維繫兩造間夫妻關係之努力或作為，更遑論有何彌補婚
    姻裂痕之舉，顯見兩造間夫妻情分已盡，婚姻關係有名無實
    ，形同陌路，兩造間已無夫妻誠摯相愛之感情，婚姻有重大
    事由難以維持，為此依民法第1052條第2 項規定，請求判決
    兩造離婚。又兩造未成年子女在原告離家後仍與被告同住由
    被告照顧，兩造所生未成年子女丁○○權利義務之行使或負
    擔由被告任之為妥適，惟原告請求得定期與未成年子女會面
    交往以維繫親子感情。並聲明：(一)准原告與被告離婚；(二)兩
    造所生未成年子女丁○○權利義務之行使或負擔由被告任之
    ，但原告得於每星期六上午8 時至被告住處或其指定之處所
    探視未成年子女並得偕同外出，並於當日下午8 時前將未成
    年子女送回原處所。
  (二)對被告抗辯之陳述：
  1.原告極痛恨被告喝酒及酒後嘮叨，故不可能買酒給原告喝。
    又原告係因母親勸告才又回去與被告同住，但因被告酗酒沒
    有改善，且被告家人也會指摘原告為何離家，原告受不了才
    又離家，原告離家後原想居主於娘家，惟娘家人覺得有失臉
    面，伊又要找工作，故返回娘家居住一、二個月後曾離開娘
    家至臺南市工作約半年，此期間被告屢於酒後撥打原告手機
    繼續對原告進行嘮叨並指責原告離家，原告忍無可忍始更換
    手機號碼，以防止被告之精神虐待，並被告因此向警察局報
    案將原告列為失蹤人口，也曾住過新竹、臺北，在臺北經警
    尋獲後才又回到娘家，但因須外出工作，仍均在外租屋。又
    被告偕同子女來時，被告有過夜時均睡在車上，不願與原告
    同床，兩造顯然互相沒有情份。
  2.被告確曾協助原告處理車禍之和解事宜但當時因雙方分居已
    一段時間，彼此已無感情，伊還是沒有和被告回去同住；又
    最近一次兩造在原告娘家相遇時，被告亦拒絕與原告同房而
    眠，寧願獨在車上睡，足見兩造間感情冷漠，已無法誠摯共
    同相處。
二、被告則以：
  (一)兩造婚後同住，伊從事務農工作，被告在家中照顧子女，偶
    爾下田幫忙，伊晚上有時會去找親戚泡茶，伊並沒有每天喝
    酒，一星期約喝一、二天，也會和原告一起喝，原告也會幫
    伊買酒，伊並未與原告吵架，酒後也沒有對原告碎念，伊不
    知原告離家原因，原告在生產後曾表示欲外出工作，伊並未
    當真，然原告嗣果真離家。
  (二)又原告在離家三、四個月後即90年8 月間曾在臺南發生車禍
    ，係伊協助原告處理事故之和解及醫療費用，原告才又與伊
    返家同住，惟僅居住一星期即又離家，至今已有8 年時間未
    同住，期間被告經常偕同未成年子女至原告娘家探視原告父
    母，僅偶爾會遇到原告，經徵詢原告返家意願，原告都表示
    會回來同住，但事後均欺騙伊，因未成年子女尚年幼，伊仍
    希望原告返家共同照顧子女，故伊不願離婚。
  (三)伊一年到原告娘家十多次，有時有過夜，僅有最近一次因原
    告姐姐也在家，家中沒有多餘房間，伊才睡車上等語置辯，
    並聲明：原告之訴駁回。
三、經查：
  (一)原告主張兩造婚後育有一子，現婚姻關係尚存續中，又自90
    年間分居至今已有約8 年等情，業據其提出戶籍謄本1 份為
    證，並為被告所不爭執，堪信屬實。原告另主張兩造同住期
    間因被告有酗酒及酒後嘮叨等情，經證人即原告之父乙○○
    到庭證述：兩造已多年沒有同住，未同住原因據伊了解是因
    原告要被告不要喝太多酒，但被告不聽偏要喝，僅是因為喝
    酒問題，因被告酒後話很多，喝酒的人個性就是如此，伊曾
    對被告提過要伊酒少喝一些，但被告沒有回應，原告曾對伊
    提過是因為被告喝酒才讓伊離開的，但伊覺得被告對伊很好
    ，常帶小孩來看伊；另證人即未成年子女丁○○到庭證述：
    被告平常會喝酒，會喝高梁酒及人蔘酒，在家時較少喝，星
    期六晚上會和朋友出去喝酒，另有參加村裡廟會的打鼓，一
    星期打鼓三天，打完後會跟朋友喝酒，但沒有天天喝酒，自
    己喝時很少喝醉，和朋友喝時有時則會醉，被告喝醉酒會一
    直講話，但講不久等語，有本院98年10月6 日及同年12 月
    10日言詞辯論筆錄附卷可參，見本院卷第52-55 、72 -74頁
    ），佐以被告亦不否認有喝酒習慣，足認被告平日工作之餘
    確有飲酒嗜好且經常飲酒，酒後亦會有多話之情形。
  (二)惟依證人乙○○證述：被告對伊很好，經常帶未成年子女丁
    ○○至家中探視伊，被告也曾請伊幫忙勸原告回去同住，伊
    也曾勸過原告，但原告不願意，伊也覺得被告這個女婿不錯
    ，雖然會喝酒，但至少不會打原告，要被告少喝點就好；證
    人丁○○亦證稱：被告喝醉會一直講話，講不久，伊不知道
    被告在說什麼等語，有時候被告酒後對伊更好，伊亦喜歡與
    被告同住等語（見上開言詞辯論筆錄），足見被告有時酒醉
    後雖有較多話情事，惟大體上平日與子女及被告親友之相處
    仍甚為融洽，此外，原告復未能提出其他事證以實其說，尚
    難遽以認定被告酒醉後有經常性持續指責嘮叨碎念達一般人
    難以忍受之程度。另原告主張兩造分居初期被告常於酒後撥
    打原告手機持續對原告進行嘮叨云云，被告雖不否認曾撥打
    電話，惟均係請求被告返家，而此部分，原告亦無其他事證
    證明被告確有騷擾情事，故其主張，亦尚難採信。
四、按民法第1052條第2 項規定，有前項以外之重大事由，難以
    維持婚姻者，夫妻之一方得請求離婚；但其事由應由夫妻之
    一方負責者，僅他方得請求離婚。所稱「有前項以外之重大
    事由，難以維持婚姻者」，乃抽象的、概括的離婚事由，係
    民法親屬編於74年修正時，為因應實際需要，參酌各國立法
    例，導入破綻主義思想所增設。而其事由應由夫妻一方負責
    者，僅他方得請求離婚，是其所採者為消極破綻主義精神，
    而非積極破綻主義。關於是否為難以維持婚姻之重大事由，
    其判斷標準為婚姻是否已生破綻而無回復之希望。而婚姻是
    否已生破綻無回復之希望，則應依客觀的標準，即難以維持
    婚姻之事實，是否已達於倘處於同一境況，任何人均將喪失
    維持婚姻意欲之程度而定。至於同條但書所規定「難以維持
    婚姻之重大事由應由夫妻之一方負責者，僅他方得請求離婚
    」，乃因如肯定有責配偶之離婚請求，無異承認恣意離婚，
    破壞婚姻秩序，且有背於道義，尤其違反「自己清白」之法
    理，有欠公允，同時亦與國民之法感情及倫理觀念不合，因
    而採消極破綻主義。然若夫妻雙方均為有責時，則應衡量比
    較雙方之有責程度，而許責任較輕之一方向應負主要責任之
    他方請求離婚，如雙方之有責程度相同時，則雙方均得請求
    離婚，始符公平（最高法院94年台上字第115 號判決要旨參
    照）。
五、原告主張婚後被告之酗酒及酒後會不停嘮叨碎念生活瑣事，
    嚴重影響原告睡眠及精神至原告無法忍受而分居云云，惟依
    上所述，被告雖有飲酒習性及酒後易多話情況，惟平日仍善
    盡家庭照顧責任，且亦無事證足證被告酒後嘮叨已達嚴重且
    無法改善之程度；再者，原告自陳兩造係認識半年後結婚，
    且婚前已有同居之情事，則衡情原告對於被告有飲酒習性及
    酒後狀態當有所知悉，且婚姻乃一男一女之兩性結合，以組
    織家庭，共同生活為目的，須夫妻雙方互助、互愛、互信、
    互敬、相互包容、扶持，遇事則應理性溝通、求取共識，始
    能協力完成一段美滿之婚姻與家庭生活，縱然原告婚後難以
    認同被告酒後會嘮叨之行為，惟應多方嘗試與被告溝通求取
    共識，而非在僅與被告結婚約一年半時間、子女甫出生數月
    即率爾離家，期間僅再曾再回來短住一週即又離家置子女及
    家庭責任於不顧。又兩造分居期間，被告仍曾協助原告處理
    車禍事宜，且長期持續偕同子女探視原告父母維持良好親誼
    ，並經由原告父親及自己多次表達希望原告返家同住想法；
    反觀原告則多年來不曾主動與被告聯繫溝通，亦不曾主動返
    家探視子女，僅曾於被告至原告娘家拜訪時偶遇被告及子女
    數次，證人乙○○亦證稱：原告如未住在娘家而在外工作期
    間，伊不知道原告之電話及住所，原告並未告知，伊也無從
    去找等語（見本院卷第55頁），足見原告之行為亦導致後來
    被告再無從主動與被告聯繫，終至兩造分居迄今約8 年無實
    質婚姻生活，期間亦難有互動，關係日益疏離。從而，縱認
    兩造因長期之疏遠分離，導致兩造客觀上應存之基本生活及
    相互扶持、誠摯相愛之對待義務、誠摰互信之感情基礎已不
    復存在，難期兩造得再共同協力維持圓滿之婚姻生活之情況
    存在，惟核其情節，本院斟酌兩造之有責程度，認原告應負
    較重之責任，揆諸前揭說明，原告主張依民法第1052條第2
    項規定請求離婚，為法所不許，應予駁回。
六、末按離婚之訴，當事人得於第一審或第二審言詞辯論終結前
    ，附帶請求法院於認原告之訴為有理由時，並定對於未成年
    子女權利義務行使負擔之內容及方法，民事訴訟法第572條
    之1 第1 項定有明文。查本件原告請求離婚之訴既為無理由
    ，則本院就其附帶請求定對於兩造所生未成年子女丁○○之
    權利義務行使及負擔部分，即毋庸審理，併此敘明。
七、本件判決結果已臻明確，兩造其餘最近一次在原告娘家見面
    過夜被告何以未與原告同房等之攻擊或防禦方法及未經援用
    之證據，經本院斟酌後，認為均不足以影響本判決之結果，
    自無逐一詳予論駁之必要，併此敘明。
八、據上論結，原告之訴為無理由，依民事訴訟法第78條，判決
    如主文。
中    華    民    國    98    年    10    月    24    日
                        家事庭法  官  林雅莉
正本係照原本作成。
如對本判決上訴，須於判決送達後20日內向本院提出上訴狀並表
明上訴理由，如於宣示後送達前提出上訴者須於送達後10日內補
提上訴理由書（須附繕本）。
中    華    民    國    98    年    10    月    25    日
                              書記官  胡世瑩


司法院資訊處製作；財團法人民間司法改革基金會備份。
